【裁判字號】    98,台上,49
【裁判日期】    980108
【裁判案由】    違反貪污治罪條例
【裁判全文】
最高法院刑事判決                九十八年度台上字第四九號
上  訴  人  甲○○
選任辯護人  吳啟勳律師
上  訴  人  乙○○
            丙○○
上列上訴人等因違反貪污治罪條例案件，不服台灣高等法院台南
分院中華民國九十七年六月五日第二審更審判決（九十六年度重
上更(六)字第三九八號，起訴案號：台灣嘉義地方法院檢察署八十
五年度偵字第二九八八號、第六八四三號），提起上訴，本院判
決如下：
    主  文
原判決撤銷，發回台灣高等法院台南分院。
    理  由
本件原判決撤銷第一審關於上訴人甲○○、乙○○、丙○○部分
之科刑判決，改判均依刑法第五十九條規定酌減其刑後，論處甲
○○、乙○○共同連續依據法令從事公務之人員，對於主管之事
務，直接圖利罪刑（甲○○處有期徒刑二年八月，褫奪公權二年
；乙○○處有期徒刑二年八月，褫奪公權二年）；論處丙○○連
續依據法令從事公務之人員，對於主管之事務，直接圖利罪刑（
處有期徒刑二年八月，褫奪公權二年）。固非無見。
惟查：（一）科刑之判決書，對於犯罪事實必須詳加認定，而後
於理由內敘明其認定犯罪事實所憑之證據及其認定之理由，方足
以資論罪科刑。其所載事實、理由與其所宣告之主文，尤必相互
一致，若僅於理由內敘明其有犯罪之證據，而事實欄內並未認定
其犯罪事實，則理由失其根據；僅於主文內宣告其罪刑，而事實
、理由內均未記載，則主文失其根據，均與法定程式不符，其判
決即難謂非違法。原判決理由說明：「乙○○就前揭『事實欄三
』（即原判決事實三部分）之所為，係犯民國八十五年十月二十
三日修正前貪污治罪條例第六條第一項第四款之對於主管事務直
接圖利罪、刑法第二百十六條、第二百十三條之行使公務員登載
不實文書罪，及就前揭「事實欄二第(一)、(二)款」之所為，係犯刑
法第二百十三條之公務員登載不實公文書罪。所犯公務員登載不
實公文書罪、圖利罪與丙○○間，有犯意聯絡及行為分擔，均為
共同正犯」、「丙○○就前揭事實欄二（指原判決事實二部分）
之事實所為，係犯八十五年十月二十三日修正前貪污治罪條例第
六條第一項第四款之對主管事務直接圖利罪及刑法第二百十三條
之公務員登載不實公文書罪。又其於事實欄二第(一)、(二)款所犯公
務員登載不實公文書及事實欄三之犯行，與乙○○間，有犯意聯
絡及行為分擔，均為共同正犯」（見原判決正本第四十頁第十三
行至第二二行、第四一頁第六行至第十一行）。如若俱屬無誤，
似意指乙○○、丙○○就原判決事實欄二第(一)、(二)款所示之公務
員公文書登載不實及事實欄三所示之直接圖利等犯行，彼此間有
犯意聯絡及行為分擔，均為共同正犯；惟此理由說明不但與其事
實認定：「丙○○原係嘉義縣水上鄉公所（下稱水上鄉公所）建
設課課員，掌理水利河川、工商管理、小型工程施工監工管理，
亦為依據法令從事公務之人員，竟基於對於主管之事務直接圖利
及登載不實公文書之概括犯意，先後於辦理下列工程驗收時，直
接圖利下列之承包商……」、「乙○○擔任前開十四項工程（指
原判決附表一編號一至十四所示工程）之監工，負責監督承包商
依約施工及工程品質等事項，竟繼續前開對於主管之事務直接圖
利之概括犯意，於八十三年底至八十四年間監工期間，發現丙○
○辦理驗收之前開五項工程（指原判決附表一編號一、七、八、
十、十二等五件工程）有上述與設計圖不符之瑕疵，不僅於監工
期間未對前揭承包商加以糾正改善，且於前揭事實欄第二項第(一)
、(二)款所載日期，丙○○辦理驗收『水頭村道路排水改善工程』
及『三界村道路排水改善工程』工作時，與其有登載不實犯意聯
絡，連續代丙○○在驗收紀錄上記載『外部尺寸與設計圖相符』
、『經驗收除隱蔽部分由監工人員負責外，其餘與結算相符，准
予驗收』及『經丈量外部尺寸與設計相符』、『經驗收除隱蔽部
分由監工人員負責外，其餘與結算相符，准予驗收』之不實驗收
意見，經丙○○蓋章同意，足以生損害於水上鄉公所對於驗收之
正確性，其餘三項工程則在場亦緘默不言，使丙○○得以辦理驗
收通過；嗣各該驗收紀錄附隨營繕工程結算驗收證明書、營繕工
程結算明細表由乙○○持向水上鄉公所請款發給前開承包商而直
接圖利前開承包商各如前述之金額共計新台幣（下同）十二萬七
千九百零七元」（見原判決正本第三頁第十二行至第十五行，第
五頁第二五行至第六頁第十行），顯相牴觸（即事實欄未認定乙
○○、丙○○就其事實三所示之直接圖利犯行為共同正犯），復
與其主文之宣告不相一致，均屬於法有違。（二）科刑之判決書
，須將認定之犯罪事實詳記於事實欄，然後於理由內逐一說明其
憑以認定之證據，使事實與理由兩相一致，方為合法；倘事實欄
已有敘及，而理由內未加說明，是為理由不備；理由已加說明，
而事實欄無此記載，則理由失其依據，均足構成撤銷之原因。又
九十年十月二十五日修正，同年十一月七日公布之貪污治罪條例
第六條第一項第四款，其規範條件較舊法嚴謹，其構成要件限制
為：(一)明知違背法令(二)直接或間接圖自己或其他私人之不法利益
(三)因而獲得利益；其中明定：「明知違背法令」之構成要件，考
其立法之目的，無非以公務員之使命，即在謀人民之利益，而我
國現行法令之種類及內容繁多，難期一般公務員所能盡知，而勇
於任事之公務員反易動輒得咎，導致一般公務員只顧守身防禦而
忽略興利之消極態度，自非人民之福，因而以公務員主觀上明知
違背法令為其構成要件之一；所稱：「違背法令」之「法令」，
係指法律、法律授權之法規命令、職權命令、自治條例、自治規
則、委辦規則等對多數不特定人民就一般事項所作對外產生法律
效果之規定（參照修正草案說明）。依原判決事實認定：「甲○
○原係水上鄉公所建設課長，綜理督導全鄉經建設計、施工、監
工、核照事項；乙○○原係該所建設課技士，掌理該鄉營建、管
理、監驗事項，均為依據法令從事公務之人員。甲○○、乙○○
於八十三年間與當時擔任鄉長之林崑山（已另案判刑確定），明
知前台灣省政府八十三年十一月二十一日83府經建字第166847號
函同意補助水上鄉公所二千萬元辦理均衡地方經濟發展八十四年
度補充計畫，其中一千萬元係依往例編列，另一千萬元則為經省
議員另行爭取為省政府允諾，惟均需依法納入預算處理，俟工程
發包後檢附合約書副本呈報嘉義縣政府核轉台灣省政府經濟建設
委員會辦理撥款，並經嘉義縣政府於八十三年十一月三十日以
府計資字第124892號及同年十二月三十一日以府計資字第1388
35號函示該所，應於完成預算程序後始可辦理發包。甲○○、乙
○○與已判刑確定之林崑山均明知上開款項，均未完成預算及發
包程序，竟共同基於對於主管之事務直接圖利之概括犯意聯絡，
既未於前開補充計畫如附表一編號二、四、七、八、九、十、十
一、十二所示之八項工程之補助款預算經前開代表會議決通過後
始發包，又未依該十四項工程合約第三十條之約定於前開補助款
撥付後，再依約就該十四項工程付款」。似意指甲○○、乙○○
係違背前台灣省政府八十三年十一月二十一日83府經建字第1668
47號函、嘉義縣政府八十三年十一月三十日府計資字第124892
號函及同年十二月三十一日府計資字第138835號函，未完成預
算程序即先行辦理發包，乃認甲○○、乙○○有明知違背法令之
圖利事實，惟於理由內並未說明前台灣省政府及嘉義縣政府上揭
函釋，是否屬貪污治罪條例第六條第一項第四款所稱之法令？或
各該行政機關就與執行法律之細節性、技術性等次要事項，依其
法定職權發布命令為必要之規範？已屬理由不備。又其理由內雖
說明：「被告（指甲○○、乙○○）竟違背有關預算法之規定，
在未依法納入預算前即辦理工程之發包，自屬違背法令」，惟於
事實欄則無此項違背預算法之記載，致上引理由說明失其依據，
亦屬於法有違。（三）刑事犯罪之成立，除應具備各罪之特別要
件外，尤須具有故意或過失之一般要件，始能成立。丙○○辯稱
：「三界村道路排水改善工程」、「粗溪村道路改善工程」、「
內溪村道路排水改善工程」均有多做等語及其提出該三項工程短
做與多做部分差價對照表（見第一審卷第八宗第一五九頁）；如
若俱屬無訛，則該三項工程多做部分，雖非原工程合約之一部分
，丙○○擅予變更或追加，雖與行政程序不符，惟其主觀上若係
以前揭多做部分，抵充短做部分應扣除之工程款，可否謂其主觀
上仍有圖利各該工程承包商之故意﹖各該工程承包商既額外多支
付多做部分之施工費用，可否認其已獲得短做部分之全部不法利
益﹖均待研求，原審就此未予調查、釐清，即為不利於丙○○、
乙○○之認定，有證據調查未盡之違法。以上，或係上訴人等之
上訴意旨所分別指摘，或為本院得依職權調查之事項，應認原判
決仍有撤銷發回更審之原因。又原判決理由內敘明不另為免訴或
無罪諭知等部分（即原判決理由丙、丁、貳所載），因檢察官認
與撤銷發回部分有連續犯之裁判上一罪關係，基於審判不可分原
則，應併予發回。
據上論結，應依刑事訴訟法第三百九十七條、第四百零一條，判
決如主文。
中    華    民    國  九十八  年    一    月    八    日
                      最高法院刑事第八庭
                          審判長法官  林  永  茂
                                法官  吳  昆  仁
                                法官  蘇  振  堂
                                法官  蕭  仰  歸
                                法官  林  立  華
      本件正本證明與原本無異
                                      書  記  官
中    華    民    國  九十八  年    一    月   十五   日
                                                      Ｅ


司法院資訊處製作；財團法人民間司法改革基金會備份。
